【裁判字號】    99,交抗,548
【裁判日期】    991124
【裁判案由】    聲明異議
【裁判全文】
臺灣高等法院高雄分院刑事裁定         99年度交抗字第548號
抗  告  人
即受處分人  邱世仁
上列抗告人因違反道路交通管理處罰條例聲明異議案件，不服臺
灣屏東地方法院中華民國99年8 月20日裁定（99年度交聲字第26
2 號；原處分案號：交通部公路總局高雄區監理所屏東監理站99
年7 月15日屏監違字第裁82-V00000000號），提起抗告，本院裁
定如下：
    主  文
抗告駁回。
    理  由
一、抗告意旨略以：抗告人即受處分人邱世仁已依緩起訴所附條
    件，繳納新臺幣（下同）2 萬元予公益團體，原裁定再裁罰
    25,000元，有違一事不二罰之原則。為此，提起抗告，請撤
    銷原裁定云云。
二、(一)按「汽車駕駛人有下列情形之一者，不得駕車：…二、飲
    用酒類或其他類似物後其吐氣所含酒精濃度超過每公升0.25
    毫克或血液中酒精濃度超過百分之0.05以上。」、「汽車駕
    駛人，有下列情形之一者，應接受道路交通安全講習：…二
    、有第35條第1 項規定之情形。」、「汽車駕駛人，駕駛汽
    車經測試檢定有下列情形之一者，處新臺幣1 萬5 千元以上
    6 萬元以下罰鍰，並當場移置保管該汽車及吊扣其駕駛執照
    1 年；因而肇事致人受傷者，並吊扣駕駛執照2 年…：一、
    酒精濃度超過規定標準。」道路交通安全規則第114 條第2
    款、道路交通管理處罰條例第24條第1 項第2 款、第35條第
    1 項第1 款分別定有明文。(二)又按94年2 月5 日公布，於95
    年2 月5 日施行之行政罰法第26條規定：「一行為同時觸犯
    刑事法律及違反行政法上義務規定者，依刑事法律處罰之。
    但其行為應處以其他種類行政罰或得沒入之物而未經法院宣
    告沒收者，亦得裁處之。前項行為如經不起訴處分或為無罪
    、免訴、不受理、不付審理之裁判確定者，得依違反行政法
    上義務規定裁處之。」即所謂一事不二罰原則，究其立法理
    由，一行為同時觸犯刑事法律及違反行政法上義務規定時，
    由於刑罰與行政罰同屬對不法行為之制裁，而刑罰之懲罰作
    用較強，故在處罰目的相同且處罰方式相同時，若依刑事法
    律處罰，即足資警惕時，實無一事二罰再處行政罰之必要；
    且刑事法律處罰，由法院依法定程序為之，較符合正當法律
    秩序，應予優先適用，但罰鍰以外之沒入或其他種類行政罰
    ，因兼具維護公共秩序之作用，為達行政目的，行政機關仍
    得併予裁處。次按檢察官之緩起訴處分於緩起訴期間內，有
    下列情形之一者，檢察官得依職權或依告訴人之聲請撤銷原
    處分，繼續偵查或起訴：(1)於期間內故意更犯有期徒刑以上
    刑之罪，經檢察官提起公訴者。(2)緩起訴前，因故意犯他罪
    ，而在緩起訴期間內受有期徒刑以上刑之宣告者。(3)違背第
    253 條之2 第1 項各款之應遵守或履行事項者，刑事訴訟法
    第253 條之3 第1 項定有明文。是經檢察官為「緩起訴」處
    分者，於「緩起訴」之猶豫期間內，最終是否會被檢察官提
    起公訴，猶懸而未定，亦即「緩起訴」處分於猶豫期間內尚
    未具有實質之確定力，檢察官仍得根據上開規定依職權或依
    告訴人之聲請，將被告「緩起訴」處分撤銷。而行政罰法第
    26條明定一事不二罰原則，且應受行政罰之行為如經不起訴
    處分或為無罪、免訴、不受理、不付審理之裁判「確定」者
    ，始得依違反行政法上義務規定裁處之，並未包括「緩起訴
    」處分在內，雖「緩起訴」處分之最終使被告免於刑事訴追
    之效果與「不起訴」處分之效果相同，惟依行政罰法第26條
    第2 項之立法意旨，亦必須待緩起訴處分實質確定時，被告
    才最終確定免於受刑事訴追，原處分機關始得為行政裁罰，
    亦即在緩起訴期間內即猶豫期間期滿前，該緩起訴處分仍有
    被撤銷之可能，此時原處分機關若依法為行政裁決，將使受
    處分人有同時遭受行政處罰及刑事訴追之危險，顯與行政罰
    法第26條規定之立法意旨相違背。且檢察官為緩起訴處分時
    ，依刑事訴訟法第253 條之2 第1 項規定對被告所為之指示
    及課予負擔，此等命令名義上雖非刑罰，但仍是一種特殊之
    處遇措施，造成被告之財產減少或義務增加，具有實質刑事
    處罰之效果，與刑事制裁無異，性質上可謂刑事處分，而緩
    起訴制度雖以特別預防為優先考量，但在具體個案決定上，
    實亦達到一般預防的作用及報應理念，基於一行為不二罰原
    則，受處分人如已就其行為受到附條件為捐款命令之緩起訴
    處分，自不應因同一行為再受到國家課以行政罰鍰之處罰。
    (三)再按94年12月18日增訂公布，並於95年7 月1 日施行之道
    路交通管理處罰條例第35條第8 項規定：「前項汽車駕駛人
    ，經裁判確定處以罰金低於本條例第92條第3 項所訂最低罰
    鍰基準規定者，應依本條例裁決繳納不足最低罰鍰之部分。
    」又違反道路交通管理處罰條例之酒後駕車行為人，如其因
    同一行為所受之罰金刑事處罰低於主管機關依該條例第92條
    第3 項所定之最低罰鍰基準規定（指違反道路交通管理事件
    統一裁罰基準表）時，主管機關仍得裁處該行為人不足部分
    之罰鍰。再者，如一方面認為行為人依檢察官緩起訴處分命
    令而為金錢給付，與受刑事處罰無異，依行政罰法第26條之
    規定，監理機關不得再行裁罰；一方面卻又認為該等金錢給
    付不屬於道路交通管理處罰條例第35條第8 項所定罰金，無
    需依該項規定補繳不足最低罰鍰部分之差額，理由顯有矛盾
    ，且若緩起訴捐款金額低於最低罰鍰金額，亦有失公平。故
    檢察官為緩起訴處分並命向公益團體捐款者，其捐款解釋上
    亦屬上開道路交通管理處罰條例第35條第8 項所規定之罰金
    ，監理機關雖不得再為行政裁罰，惟若行為人所支付之緩起
    訴處分金，未達依道路交通管理處罰條例第92條第3 項授權
    所訂「違反道路交通管理事件統一裁罰基準表」之最低罰鍰
    基準規定者，依該條例第35條第8 項之規定，即須補繳不足
    最低罰鍰之部分，始為適法。
三、經查，受處分人邱世仁於98年3 月9 日凌晨零時25分許，騎
    乘車牌號碼為NG3-553 號之普通重型機車，在屏東縣麟洛鄉
    ○○路281 之5 號前，不慎撞及路旁車輛，經警攔查對其測
    得呼氣酒精濃度為每公升0.72毫克，已逾規定不得駕駛車輛
    之濃度標準，予以當場舉發，而依道路交通管理處罰條例第
    35條第1 項第1 款及第24條第1 項第2 款規定，裁處受處分
    人罰鍰45,000元（吊扣普通重型機車駕駛執照1 年，並參加
    道路交通安全習，均已執行），有交通部公路總局屏東監理
    站99年7 月15日屏監違字第裁82-V00000000號裁決書可憑。
    而受處分人同一酒後駕車之行為，因同時觸犯刑法第185 條
    之3 之公共危險罪，亦遭移送臺灣屏東地方法院檢察署檢察
    官偵辦，經該署檢察官於以98年度偵字第2791號緩起訴處分
    ，緩起訴期間為1 年，並於緩起訴確定後3 個月內向指定之
    公益團體支付20,000元，經檢察官依職權逕送再議，由臺灣
    高等法院高雄分院檢察署於98年7 月15日以98年度上職議字
    第2801號處分書駁回再議而確定，經臺灣屏東地方法院檢察
    署檢察官於98年8 月6 日以屏檢泰祥98緩769 字第21997 號
    函通知書異議人向財團法人被害人保護協會臺灣屏東分會支
    付20,000元，受處分人於98年8 月24日向該分會繳納完畢，
    且該緩起訴亦於99年7 月14日屆滿而未經撤銷等情，業經原
    審調取臺灣屏東地方法院98年度偵字第2791號、98年度職議
    字第503 號、98年度緩字第769 號等卷宗訛。又受處分人亦
    不否認有上開酒後駕車之行為，是受處分人酒後超過規定標
    準駕駛動力交通工具而為警查獲之事實，堪以認定。是則，
    依上開說明，原處分機關對於處分人上開酒後駕車之違規行
    為予以裁罰時，就其行為應處以其他種類行政罰部分（即吊
    扣駕駛執照及施以道路交通安全講習），固仍得予以裁處，
    惟就裁處罰鍰部分，即應扣除受處分人依檢察官緩起訴處分
    所支付之20,000元，而就差額部分即25,000元予以裁罰（本
    件受處分酒後騎乘機器腳踏車，測得呼氣酒精濃度已達每公
    升0.72毫克，參酌道路交通管理處罰條例第92條第3 項及違
    反道路交通管理事件統一裁罰基準表之規定，其最低罰鍰為
    45,000元，扣除受處分人依檢察官緩起訴處分支付之20,000
    元，尚應處以罰鍰25,000元）。
四、原審因認原處分就裁處受處分人罰鍰45,000元部分，即有不
    當，而予以撤銷，改裁定處罰鍰25,000元（至原處分關於吊
    扣駕駛執照及道安講習部分，原處分機關依法仍得裁罰。惟
    吊扣普通重機車駕駛執照1 年之及參加道路安全講習已執行
    ，詳原審卷第5 頁裁決書）。原審認事用法核無違誤，受處
    分人仍執前詞提起抗告，為無理由，應予駁回。
五、據上論結，應依道路交通案件處理辦法第26條，刑事訴訟法
    第412 條，裁定如主文。
中    華    民    國    99    年    11    月    24    日
                刑事第六庭  審判長法  官  王憲義
                                  法  官  簡志瑩
                                  法  官  邱永貴
以上正本證明與原本無異。
不得再抗告。
中    華    民    國    99    年    11    月    24    日
                                  書記官  鄭翠芬

司法院資訊處製作；財團法人民間司法改革基金會備份。
